【裁判字號】    99,消債抗,180
【裁判日期】    990831
【裁判案由】    聲請更生程序
【裁判全文】
臺灣高雄地方法院民事裁定           99年度消債抗字第180號
抗  告  人
即  債務人  甲○○
上列抗告人因聲請更生程序事件，對於中華民國97年10月3 日本
院97年度消債更字第1361號裁定提起抗告，本院裁定如下：
    主  文
原裁定廢棄。
抗告人即債務人甲○○自中華民國九十九年八月三十一日下午四
時起開始更生程序。
命司法事務官進行本件更生程序。
    理  由
一、本件抗告意旨略以：抗告人即債務人（以下簡稱抗告人）前
    與銀行訂定信用貸款及信用卡等契約，積欠債務計新臺幣（
    下同）1,169,085 元，於民國95年間依金融主管機關協調成
    立之中華民國銀行公會會員辦理消費金融案件無擔保債務協
    商機制，與最大債權人銀行復華銀行（嗣併入元大銀行）達
    成分期還款協議，同意自95年6 月起分100 期，利率3% ，
    每月10日繳納13,024元方式償還欠款。抗告人按時還款於97
    年5 月間因收入不敷償還系爭協商方案款項而不得己毀諾。
    抗告人固於95年6 月間與銀行成立前揭協商，惟抗告人當時
    每月薪資僅為20,000元，伊自96年4 月與前配偶乙○○分居
    後，乙○○對伊與子女曾○翔、曾○歆均不聞不問，伊僅能
    獨力扶養2 名子女，原裁定認伊可請求配偶負擔子女扶養費
    ，惟曾凱翔並未負擔，其名下亦無財產，抗告人要獨力扶養
    2 名子女，扣除每月依協商條件應清償金額，每月僅餘6 千
    餘元，已無法維持3 個人之最低基本生活；又原裁定以抗告
    人據實陳報共有台灣人壽契約5 份及國泰人壽契約2 份，每
    份投保金額從數千元至數萬元不等，認定抗告人有餘力繳納
    保費而不償還協商應繳金額，然而台灣人壽被保險人乙○○
    部分已於96年10月退保、抗告人母親王周秀英及抗告人部分
    分別於97年3 月22日、3 月11日因未繳保費而停效，子女曾
    ○翔、曾○歆國泰人壽部分每月分別支出保費641 元（惟自
    97年4 月間即停繳，目前以保單墊繳中）、879 元（惟自97
    年3 月間即停繳，目前以保單墊繳中）、台灣人壽部分每年
    分別支出保費12,188元（月繳1,016 元）、14,919元（月繳
    1, 243元），抗告人為了節省支出，僅繳納子女保費，抗告
    人毀諾時繼續繳納之保費每月僅3 、4 千元，僅求予子女保
    障，原裁定以抗告人毀諾時點（97年5 月）係消費者債務清
    理條例97年4 月施行後認定抗告人乃任意毀諾濫用債務清理
    程序，惟抗告人一再陳明每月薪資繳納協商款後無法維持3
    人基本生活開銷，且抗告人於97年4 月至7 月間失業又無工
    作收入，已於97年9 月17日補正狀中敘明，並有勞工保險投
    保明細可憑，抗告人苦撐至97年5 月因失去工作收入終致毀
    諾，客觀上實有不可歸責於己之事由，致繼續履行協商條件
    有重大困難。原審未察上情，逕予駁回抗告人之聲請，實有
    違誤。為此，爰依法提起
    本件抗告，請求廢棄原裁定，並准予裁定開始更生程序等語
    。
二、按債務人不能清償債務或有不能清償之虞者，得依消費者債
    務清理條例所定更生或清算程序，清理其債務。債務人無擔
    保或無優先權之債務總額未逾1,200 萬元者，於法院裁定開
    始清算程序或宣告破產前，得向法院聲請更生。又於消費者
    債務清理條例施行前，債務人依金融主管機關協調成立之中
    華民國銀行公會會員，辦理消費金融案件無擔保債務協商機
    制與金融機構成立之協商，準用同條例第151 條第5 項之規
    定，即債務人與金融機構協商成立者，不得聲請更生或清算
    ，但因不可歸責於己之事由，致履行顯有重大困難者，不在
    此限。如法院開始更生程序之裁定，應載明其年、月、日、
    時，並即時發生效力。法院裁定開始更生或清算程序後，得
    命司法事務官進行更生或清算程序，必要時得選任律師、會
    計師或其他適當之自然人或法人一人為監督人或管理人。消
    費者債務清理條例第3 條、第42條第1 項、第151 條第5 項
    、第6 項、第45條第1 項及第16條第1 項分別定有明文。
三、經查：
(一)、抗告人曾於95年5 月19日依金融主管機關協調成立之中華民
    國銀行公會會員辦理消費金融案件無擔保債務協商機制，與
    最大債權銀行即復華銀行就當時欠款債務1,136,709 元達成
    分期還款協議，同意自95年6 月起，以分100 期，利率3%，
    每月10日繳納12,861元，依各債權銀行債權金額比例清償各
    項債務，至全部清償為止，而國泰世華銀行嗣後補報債權
    14,426元，每月還款金額自96年4 月起增加為13,024元，而
    抗告人僅依約繳納至97年3 月止，於同年5 月經元大銀行認
    定毀約等情，有95年5 月19日協議書、96年3 月22日更正版
    協議書、無擔保債務還款計劃表、元大銀行97年9 月19日、
    99年8 月9 日陳報狀、銀行公會債務協商機制繳息明細在卷
    可稽（見原審卷第14頁至第15頁、第96頁至第97頁、本院卷
    第67頁至第69頁），堪予認定。
(二)、抗告人自陳目前從事家庭代工，平均月收入約6,000 元，每
    月並領取低收入戶補助5,000 元及其2 名未成子女曾○翔、
    曾○歆之兒少扶助每人2,200 元，於95、96、97、98年度之
    年所得分別為1,800 元、115,512 元、94,699元、1,800 元
    ，換算每月平均所得約150 元、9,626 元、7,892 元、150
    元（小數點以下4 捨5 入，下同），而經本院以97年度監字
    第43 8號判決抗告人與前夫乙○○所生2 名未成年子女之權
    利義務之行使由抗告人單獨任之，乙○○於2 名子女年滿20
    歲之日止，應按月於每月5 日給付每人扶養費8,500 元予抗
    告人後，乙○○自99年6 月起已按月給付其2 名子女每人扶
    養費各8,500 元予抗告人，抗告人名下無任何登記財產，其
    於97年毀諾前任職於奕銓有限公司，每月投保薪資17,280元
    等情，有抗告人上開年度之綜合所得稅各類所得資料清單、
    財產歸屬資料清單、勞工保險被保險人投保資料表、稅務電
    子閘門財產所得調件明細表、本院97年度監字第438 號民事
    裁定影本、郵局存摺及低收入戶證明書影本等在卷可稽（見
    原審卷第7 頁至第9 頁、第39頁、本院卷第31 頁 至第32頁
    、第45頁、第47頁至第51頁、第57頁至第66頁），堪信抗告
    人前開所陳為真，是本院即以抗告人於97年毀諾前之每月收
    入17 ,280 元評估其還款能力。
(三)、本件抗告人陳報每月必要支出包括個人生活費用8,500 元（
    含電話費1,500 元、機車油料費1,000 元、膳食費6,000 元
    ，抗告人雖於抗告狀主張保費支出係求予子女保障，惟於99
    年8 月5 日陳報狀並未將保費支出列為個人必要生活費用，
    見本院卷第42頁）及2 名子女課輔安親班月費8,200 元（各
    4,100 元，見本院卷第42頁）合計16,700元，並無奢侈浪費
    之情事，應屬合理必要支出，以抗告人97年毀諾前平均收入
    17,280元扣除每月必要支出16,700元後，僅餘580 元確實不
    足償還原協商月付款13,024元。而參酌抗告人於改定2 名未
    成年人監護權案件中陳稱乙○○於96年4 月10日搬回屏東住
    所後，自此未再給付未成年子女扶養費用，全由抗告人照顧
    等語，業經本院家事法庭調查後認定屬實（見本院卷第13頁
    ），則抗告人於95年協商時尚有乙○○可共同負擔子女扶養
    費及家庭開銷，惟於96年4 月後頓失前夫經濟援助，可堪認
    定。再者，抗告人於97年4 月10日自奕銓有限公司退保，至
    97年8 月8 日方以康華精密有限公司為投保單位加保，惟嗣
    於同年11月27日又退保等情，有抗告人勞工保險被保險人投
    保資料表為憑（見原審卷第39頁、本院卷第57頁），亦可知
    抗告人所陳於97年4 月至7 月間失業而無工作收入等語，應
    屬實情。據上事證，抗告人於96年4 月起須獨力扶養2 名未
    成年子女，經濟狀況開始惡化，嗣於97年4 月間失業，頓失
    工作收入，確為95年協商當時不可預料之情事變更，佐以抗
    告人於協商成立後，仍勉力持續繳款至97年3 月止，共計還
    款22期，顯見抗告人確有展現還款誠意，是以，抗告人於失
    業後之97年4 月起未依約繳納協商款項而毀諾，應係因不可
    歸責於抗告人之事由，致履行協商顯有重大困難，洵堪認定
    。
(四)、又抗告人目前所欠1,169,085 元債務，其中非現金卡之無擔
    保債務為108,000 元，信用卡債務為1,061,085 元（見本院
    卷第41-1頁），如分別以其一般行情利率為年息10% 、20%
    計算，每月應繳利息為900 元、17,685元，合計18,585元。
    而抗告人陳報其目前平均月收入約6, 000元，每月並領取低
    收入戶補助5,000 元及其2 名子女之兒少扶助每人2,200 元
    ，另乙○○自99年6 月起按月給付其2 名子女每人扶養費各
    8,500 元，合計抗告人每月所得為32 ,400 元，扣除每月必
    要支出16,700元後，所餘僅為15,700元，尚不足以負擔上述
    債務每月應繳利息18,585元，顯然無法償還欠款本金，亦堪
    認定抗告人確有不能清償債務之虞。
四、綜上所述，本件抗告人5 年內未從事小規模營業活動，為消
    費者債務清理條例所稱之消費者，其有無法清償上開債務之
    虞之情事，所負無擔保或無優先權之債務，並未逾1,200 萬
    元，於消費者債務清理條例施行後曾向最大債權金融機構申
    請協商而不成立，且未經法院裁定開始清算程序或宣告破產
    。此外，本件又查無消費者債務清理條例第6 條第3 項、第
    8 條或第46條各款所定駁回更生聲請之事由存在。從而，抗
    告人聲請更生，洵屬有據，應予准許。原裁定認抗告人不符
    更生之要件，而駁回抗告人更生之聲請，尚有未洽，抗告意
    旨求予廢棄，自屬有理由，爰依法廢棄原裁定，並依消債條
    例第45條第1 項、第16條第1 項規定，由本院予以廢棄改判
    如主文第2 、3 項所示。
五、據上論結，本件抗告為有理由，依清費者債務清理條例第11
    條第2 項、第15條、第16條、第45條，民事訴訟法第492 條
    ，裁定如主文。
中    華    民    國    99    年    8     月    31    日
                  民事第六庭  審判長法  官  楊國祥
                                    法  官  陳明呈
                                    法  官  林書慧
上為正本係照原本作成。
本裁定不得抗告。
中    華    民    國    99    年    8     月    31    日
                            書  記  官  史華齡

司法院資訊處製作；財團法人民間司法改革基金會備份。
